【裁判字號】    97,上更(一),97
【裁判日期】    971202
【裁判案由】    侵權行為損害賠償
【裁判全文】
臺灣高等法院民事判決                97年度上更(一)字第97號
上  訴  人  乙○○○
訴訟代理人  張珮琦律師
被上訴人    欣欣客運股份有限公司
法定代理人  丁○○
訴訟代理人  劉明鏡律師
複代理人    丙○○
被上訴人    甲○○
上列當事人間請求侵權行為損害賠償事件，上訴人對於中華民國
95年12月15日臺灣臺北地方法院95年度訴字第5038號第一審判決
提起上訴，並為訴之追加，經判決後，由最高法院發回更審，本
院於97年11月11日言詞辯論終結，判決如下：
    主  文
原判決關於駁回上訴人後開第二項之訴，及命上訴人負擔訴訟費
用之裁判均廢棄。
被上訴人應再連帶給付上訴人新台幣壹拾伍萬捌仟柒佰參拾壹元
，及自民國九十五年一月二十五日起至清償日止，按年息百分之
五計算之利息。
上訴人其餘上訴及追加之訴均駁回。
第一審關於命上訴人負擔訴訟費用部分、第二審訴訟費用關於上
訴部分及發回前第三審訴訟費用，由被上訴人連帶負擔百分之四
，餘由上訴人負擔；第二審訴訟費用關於追加之訴部分，由上訴
人負擔。
    事實及理由
一、按當事人於第二審為訴之變更、追加，非經他造同意，不得
    為之，但請求之基礎事實同一及減縮應受判決事項之聲明者
    ，不在此限，民事訴訟法第446條第1項、第255條第1項第2
    款、第3款定有明文。經查：
  (一)上訴人在原審起訴時係依據侵權行為之法則，請求被上訴人
    連帶給付新台幣（下同）500萬元，並加付法定遲延利息（
    見原法院94年度交附民字第188號卷第1至2頁），經原審為
    上訴人一部勝訴、一部敗訴之判決，判命被上訴人應連帶給
    付上訴人1,114,356元，及自民國（下同）95年1月25日起算
    之法定遲延利息，上訴人就其敗訴部分提起上訴，被上訴人
    則就其敗訴部分提起附帶上訴，經發回前本院判決駁回上訴
    人之上訴，並將原審所為上開判決關於命被上訴人連帶給付
    超過536,714元本息部分廢棄，並駁回上訴人就此廢棄部分
    在第一審之訴（上開關於命被上訴人連帶給付536,714元本
    息部分，因未逾150萬元，被上訴人就此部分不得提起第三
    審上訴而告確定），上訴人不服，提起第三審上訴，經最高
    法院判決將發回前本院所為上開判決關於駁回上訴人之上訴
    及在第一審之訴部分廢棄，並發回本院更為審理，上訴人在
    本院審理中就關於侵權行為損害賠償請求部分減縮訴之聲明
    為被上訴人應連帶給付4,121,583元本息（含確定部分金額
    ，見本院卷第64頁），經核上訴人此部分所為僅係減縮應受
    判決事項之聲明，且經被上訴人同意（見本院更字卷第72頁
    反面），依上開規定，應予准許。（上訴人上開減縮之金額
    ，包括被上訴人在發回前本院提起附帶上訴經發回前本院為
    被上訴人勝訴判決，而經最高法院判決廢棄發回部分－見本
    院更字卷第59、64至65頁，是被上訴人就此部分所為附帶上
    訴即失所附麗，附此敘明。）
  (二)上訴人在原審起訴時係主張依據侵權行為之法則，請求被上
    訴人連帶給付500萬元本息，於上訴後，追加依據消費者保
    護法第51條規定，請求被上訴人欣欣客運股份有限公司（下
    稱欣欣客運公司）給付250萬元，及自96年4月28日起算之法
    定遲延利息（見發回前本院卷第49頁、本院更字卷第37、63
    、73頁），核其追加請求之基礎事實與起訴請求之基礎事實
    同一，依上開規定，亦應准許。
二、上訴人主張：被上訴人甲○○係欣欣客運公司僱用之司機，
    於94年8月7日上午9時25分許，駕駛欣欣客運公司所有車號
    102-AC號營業大客車（下稱系爭大客車）停靠台北市○○路
    ○段88號前之公車站牌時，應隨時注意乘客上下車情形及車
    輛右後方狀況，而依當時情形並無不能注意之情事，竟疏未
    注意上訴人正上車即貿然起駛，致上訴人自公車後門摔落，
    遭公車右後輪輾過，受有右小腿嚴重粉碎性骨折，右腿膝上
    4公分以下全部遭手術截肢切除之傷害。甲○○因過失侵害
    上訴人之身體，欣欣客運公司為其僱用人，爰依侵權行為之
    法則，請求甲○○及欣欣客運公司連帶賠償4,121,583元。
    又欣欣客運公司乃專營台北市公車業兼營公路汽車（長途）
    客運業之大眾運輸公司，屬消費者保護法第2條第2款所定提
    供服務之企業經營者，上訴人係搭乘公車之消費者，自得依
    消費者保護法第51條規定，請求欣欣客運公司賠償損害額一
    倍之懲罰性賠償金，爰就此部分先請求欣欣客運公司給付
    250萬元，並加付法定遲延利息等語。就上訴人關於侵權行
    為損害賠償請求部分，其中命被上訴人連帶給付上訴人536,
    714元本息部分業經判決確定（詳如上述一、(一)所載），上
    訴人在本院審理中聲明：(一)原判決除確定部分外，關於不利
    於上訴人部分廢棄。(二)上開廢棄部分，被上訴人應再連帶給
    付上訴人3,584,869元，及自95年1月25日起至清償日止，按
    年息5%計算之利息。(三)欣欣客運公司應再給付上訴人250萬
    元，及自96年4月28日起至清償日止，按年息5%計算之利息
    。(四)願供現金或同面額之台北富邦商業銀行可轉讓定期存單
    為擔保，請准宣告假執行（見本院更字卷第73頁）。
三、被上訴人則以：上訴人無故侵入快車道，不慎自行摔倒，致
    其右小腿遭甲○○駕駛之系爭大客車右後輪輾壓，應由上訴
    人自己負完全責任，甲○○並無任何疏失，欣欣客運公司亦
    無須負連帶賠償責任。又上訴人並非甲○○所駕駛系爭大客
    車之乘客，自非欣欣客運公司之消費者，亦無消費者保護法
    第51條規定之適用等語，資為抗辯。被上訴人對於上訴人之
    上訴及追加之訴則聲明上訴及追加之訴均駁回。
四、經查甲○○係受僱於欣欣客運公司，擔任大客車司機之職，
    其於94年8月7日上午9時25分許，駕駛系爭大客車至台北市
    文山區○○路○段88號前之公車站牌停靠時，因系爭大客車
    右後輪輾過上訴人之右小腿，致上訴人受有右小腿嚴重粉碎
    性骨折，經送往萬芳醫院緊急救治，上訴人右腿膝上4公分
    以下全部遭手術截肢切除；又甲○○因本件事故所涉刑責，
    業經本院刑事庭認其犯有業務過失致重傷罪，判處有期徒刑
    5月確定等情，有診斷證明書及本院95年度交上易字第72號
    刑事判決可稽（見原審卷第19、20、150至151頁），且為兩
    造所不爭執，均堪信為真實。
五、上訴人主張本件車禍之發生完全係肇因於甲○○之過失，惟
    為被上訴人所否認。經查：
  (一)據證人即當場目擊本件車禍發生經過之簡松木於上開刑事訴
    訟審理中到庭證稱：「（94年8月7日上午9點半左右）我人
    在萬芳醫院對面車牌處」，「當時有一台車在前，我是坐後
    面的車，我正好要下車，被告（指甲○○）開的車是從景美
    開來的，人比較少，我的車是從公館開來的，人比較多」，
    「我下車後，發現被告所開的公車前面還有一台公車，被告
    準備要開車離站，所以車頭向左，要超過前面的那台車，我
    看到一名老婦人右腳從腳踝處一直到膝蓋處被該公車的後輪
    壓到，但我不知道該婦人是如何跌倒而被公車壓到的，這時
    公車正要離站，大家就趕快喊住公車司機」，「（該婦人的
    腳被壓到的地點）剛好在人行道路旁溝蓋及道路的中間，離
    人行道沒有很遠」等語（見原法院94年交易字第528號卷第
    74至75頁，附於原審卷第157至158頁）；又甲○○在上開刑
    事訴訟警訊時亦供承：其於事發當時係正將系爭大客車緩緩
    駛離車站，剛起步不到1公尺，車上乘客隨即喊叫停車，其
    立即下車查看，發現系爭大客車右後輪輾到上訴人之右小腿
    等情（見台灣台北地方法院檢察署－下稱台北地檢署94年度
    偵字第17148號卷第5頁），由上足證甲○○於本件事故發生
    時係駕駛系爭大客車起步欲向左前方行駛時，該車右後車輪
    適輾過上訴人之右小腿。
  (二)被上訴人雖抗辯：甲○○於駕駛系爭大客車起步駛離時已注
    意右後方行人動態，並已關妥前後車門向前滑行中，係上訴
    人於車輛行駛中進入車道自行摔跌而發生車禍，甲○○就此
    並無過失可言；縱認甲○○有過失，上訴人亦有重大過失等
    語。惟查：
  1.甲○○在上開刑事訴訟偵查中雖供稱：「公車是後面上乘客
    ，前面下乘客，我車門一關，有兩人招手又要上車，之後我
    先看右方無人就關門，再看左方有沒有來車就開車」等語（
    見台北地檢署94年度偵字第17148號卷第36至37頁），復於
    該案審理中供稱：「（我離站時）有（向右手邊後視鏡觀望
    有沒有人在該處）」，「（當時）真的沒有發現（被害人）
    」，「我剛要起步時，有一對母女問我是否有到家樂福，我
    說沒有，我注意右側後，就關門，當時我沒看到被害人，我
    一起步就壓到被害人」等語（見原法院94年交易字第528號
    卷第76頁、本院95年度交上易字第72號卷第31頁），然甲○
    ○所駕駛之系爭大客車既甫於起步之際，其右後輪即輾過上
    訴人之右小腿，堪認甲○○於起步時，上訴人即於該大客車
    右側，則倘甲○○確有於起步駛離前注意右後方行人動態，
    當不致於甫起步駛離時，經由車上乘客告知始察覺上訴人遭
    系爭大客車右後車輪輾過；又經原法院刑事庭囑託臺北市車
    輛行車事故鑑定委員會鑑定本件車禍發生原因，其鑑定結果
    亦認：甲○○駕車起步駛離時疏未注意右側行人，就本件車
    禍之發生為肇事原因；上訴人則無肇事因素，有該委員會95
    年1月23日北鑑審字第09430467700號鑑定意見書（下稱系爭
    鑑定意見書）可憑（見原審卷第120至123頁）；且甲○○因
    本件事故所涉刑責，亦經本院刑事庭認其犯有業務過失致重
    傷罪而判處有期徒刑5月確定，已如前述，堪認甲○○駕駛
    系爭大客車起步駛離時，確疏未注意其車右後方行人之動態
    ，致該大客車右後輪輾過上訴人之右小腿。
  2.按汽車起步前應顯示方向燈，並注意前後左右車輛行人，道
    路交通安全規則第89條第1項第6款定有明文。上開規定意旨
    ，係在保障公眾行車安全，不論長時間停駛後起步，抑或暫
    停後起步均有適用。查本件事故發生當時天候晴、日間自然
    光線、柏油路面乾燥、路面無缺陷、無障礙物、視距良好，
    依其情形，並無不能注意之情事，有現場照片可稽（見台北
    地檢署94年度偵字第17148號卷第24至29頁），而甲○○駕
    駛系爭大客車於起步時，竟疏未注意車輛右後方行人之動態
    ，即貿然起步向左前方行駛欲超越同向前方停靠之營業大客
    車，致該車右後車輪在人行道旁溝蓋及道路中間處碾壓過上
    訴人之右小腿而肇事，自有違前揭規定，是上訴人主張甲○
    ○就本件事故之發生應負過失責任，應屬可取。
  3.系爭鑑定意見書雖記載：「林蔡君（指上訴人）可能係上車
    時步伐不穩摔倒，適朱君（指甲○○）駕駛聯營公車關起車
    門而往前滑行」（見原審卷第1213頁），惟綜觀系爭鑑定意
    見書所載內容，此部分記載顯係依據上訴人陳述內容所為推
    測，尚難據此即認上訴人確有上車時因步伐不穩自行跌倒之
    情事，是被上訴人執此抗辯本件事故之發生應由上訴人自負
    完全責任，及縱認甲○○就本件事故之發生有過失，上訴人
    亦與有重大過失云云，自不足取。
六、按因故意、過失不法侵害他人之權利者，負損害賠償責任；
    受僱人因執行職務，不法侵害他人之權利者，由僱用人與行
    為人連帶負損害賠償責任，民法第184條第1項前段、第188
    條第1項前段分別定有明文。查甲○○就本件車禍之發生應
    負侵權行為責任，已如前述；又甲○○係因執行職務而發生
    本件事故，此為兩造所不爭執，是上訴人依前揭規定，自得
    請求甲○○及欣欣客運公司負連帶賠償責任。茲就上訴人所
    請求賠償之各項金額，分述如下：
  (一)關於醫療費用部分：
  1.上訴人主張其因本件車禍受傷支出醫療費用合計36,699元（
    含醫藥費用35,464元及證明書費1,235元），並提出支出明
    細表、診斷證明書及醫療費用收據為證（見原審卷第17、19
    至36頁）。被上訴人就上開醫藥費用35,464元部分不爭執（
    見原審卷第106頁），是上訴人就此部分所為請求，自屬有
    據。
  2.按因車禍受傷住院治療所支出之證明書費，雖非因侵權行為
    直接所受之損害，惟倘係被害人為實現損害賠償債權所支出
    之必要費用，且係因加害人之侵權行為所引起，被害人自得
    請求加害人賠償。經查：(1)萬芳醫院於94年8月7日出具之診
    斷證明書記載：「傷病名稱：右小腿開放性骨折，右腳腳趾
    多處截肢」（見台北地檢署94年度偵字第17148號卷第17頁
    ）；(2)行政院衛生署台北醫院於94年10月14日出具之診斷證
    明書記載：「病名：右膝上截肢」、「醫師囑言：建議使用
    輪椅以利日常生活」（見原審卷第19頁）；(3)萬芳醫院於94
    年11月28日出具之診斷證明書記載：「診斷：右下肢壓碎傷
    」、「醫囑：於94年8月7日急診手術，行膝上截肢手術，於
    8月22日出院，門診返回中」（見原審卷第20頁）。經核上
    開診斷證明書均係上訴人為證明其損害發生及損害範圍，以
    實現其損害賠償債權所必要之書證，揆諸前揭說明，上訴人
    就此部分所支出之費用合計1,175元（計算式為：115＋660
    ＋400＝1,175，見原審卷第21、30、32頁），自得請求賠償
    。至上訴人就萬芳醫院分別於94年12月26日、95年4月17日
    所出具之診斷證明書各支出36元、24元部分（見原審卷第33
    、36頁），未據證明此等證明書之內容為何，自無從認定此
    部分費用係屬必要，是上訴人就此部分所支出之費用合計60
    元，尚不得請求賠償。
  3.上訴人關於醫療費用得請求之金額合計為36,639元（計算式
    為：35,464＋1,175＝36,639）
  (二)關於交通費用部分：
    上訴人主張其因本件車禍受傷嚴重，多次往返醫院所支出之
    交通費用合計715元等語，業據提出支出明細表、統一發票
    及收據為證（見原審卷第17、37至46頁），且為被上訴人所
    不爭執（見原審卷第106頁），是上訴人就此部分請求賠償
    715元，自屬有據。
  (三)關於雜項費用部分：
    上訴人主張其因本件車禍受傷進行右膝上截肢手術，需使用
    無菌紗布、棉花棒、簡易便盆、移動式馬桶等物品，致支出
    費用合計1,615元等語，業據提出支出明細表及統一發票為
    證（見原審卷第17、47至51頁），亦為被上訴人所不爭執（
    見原審卷第106頁），是上訴人就此部分請求賠償1,615元，
    亦屬有據。
  (四)關於看護費用部分：
  1.上訴人於94年8月7日至萬芳醫院住院進行膝上截肢手術，於
    同年月22日出院，此有診斷證明書可稽（見原審卷第20頁）
    ，且為被上訴人所不爭執（見原審卷第106頁），依其傷勢
    ，堪認上訴人於此期間無生活自理能力，需由他人全日看護
    ，是上訴人於此期間所支出之看護費用28,000元（見原審卷
    第52頁），應認係屬因本件車禍受傷致增加生活上需要所支
    出之必要費用。
  2.上訴人主張其因車禍受傷嚴重，於出院後仍無生活自理能力
    ，需由他人全日看護，自94年8月23日出院後至95年1月9日
    止，係由其親屬看護，以每日2,000元計算，得請求賠償28
    萬元；另自95年1月10日起聘請外籍女傭看護，每月支出25,
    938元，迄至95年5月31日止，已支出103,705元，自95年6月
    1日起至上訴人死亡之日止，以霍夫曼係數計算，上訴人得
    請求1次給付2,455,873元等語，並提出看護費支出明細及聘
    僱外籍女傭相關資料為證（見原審卷第53至59頁）。被上訴
    人則抗辯：上訴人出院後，依其醫療情狀並無聘請24小時專
    業看護之必要，況上訴人已請求賠償義肢、輪椅及拐杖椅等
    相關費用，應可自行走動，已無不能自理生活起居之情形等
    語。經查：
    按親屬間之看護，縱因出於親情而未支付該費用，然其所
      付出之勞力，顯非不能以金錢為評價，此種基於身分關係
      之恩惠，自不能加惠於加害人，而應比照一般看護情形，
      認被害人受有相當於看護費之損害，命加害人賠償，始符
      民法第193條第1項所定「增加生活上需要」之意旨。
    上訴人係於17年9月4日出生，有診斷證明書可稽（見原審
      卷第19頁），於本件車禍發生時已年逾76歲，上訴人雖自
      出院後使用輪椅及拐杖等輔助器材，並於94年10月21日裝
      置義肢（見原審卷第14、66頁），然依通常經驗法則，一
      般人於遭截肢後，尚需經過一段復健期間學習如何適應、
      使用拐杖及義肢，始能運用自如，況上訴人年事已高，猶
      需較長之復健時間，而於此期間為避免上訴人發生危險，
      自有由他人看護之必要，是被上訴人抗辯上訴人自94年8
      月23日出院後，經使用義肢、輪椅及拐杖等輔助器材，即
      可行動自如云云，尚不足取。
    依萬芳醫院於95年11月10日出具之診斷證明書上「醫師囑
      言」欄記載：「宜裝設義肢及需人照顧」（見原審卷第18
      2頁）；嗣於96年6月2日猶出具診斷證明書為相同之記載
      （見發回前本院卷第79頁），是上訴人據以主張其雖裝設
      義肢，然迄至96年6月2日止猶需他人看護照顧，即屬有據
      。又依被上訴人所提96年9月間所拍攝之照片所示，上訴
      人已可使用助行器自行走動（見發回前本院卷第105、106
      頁），且經發回前本院於96年11月間囑託國立台灣大學醫
      學院附設學院（下稱台大醫院）鑑定結果，認：「(一)蔡惠
      娟女士（以下簡稱蔡女士）因創傷，行膝上截肢，傷口癒
      合良好，裝設義肢，經過復健治療後，應該可以藉助柺杖
      等輔助器材，自行走動。(二)蔡女士年齡在85歲以下，沒有
      下肢周邊血管疾病，沒有腦血管疾病，在萬芳醫院雖被診
      斷有冠狀動脈粥狀硬化，接受藥物治療中，但是超音波檢
      查顯示心臟收縮力正常，24小時心電圖顯示沒有心肌缺血
      ，只要有意願接受物理治療，規律從事運動，營養均衡，
      自行藉輔助器行動，產生危險的可能性應該可以降低到不
      需專人照顧其生活起居的程度。裝設義肢，經過復健治療
      ，已經學會自行照顧其生活起居後，應該就不需專人代行
      其事」，亦有台大醫院96年12月6日校附醫秘字第096000
      4443號函附參考文獻可憑（見發回前本院卷第121至129頁
      ），益證上訴人於96年9月間已可自行藉由輔助器行動，
      並自行照顧生活起居。是本院參酌上開情狀，認上訴人主
      張其自本件車禍發生時即94年8月7日起2年內喪失生活自
      理之能力而需他人看護照顧，應屬可取。故上訴人於此期
      間所支出之看護費用自得請求賠償，然其逾此範圍所為請
      求，即屬無據。
    上訴人主張其自94年8月23日起至95年1月9日止係由親屬
      看護，參照其於住院期間所支出看護費用之計費標準即每
      日2,000元（見原審卷第52頁），於此期間之看護費用合
      計280,000元（計算式為：2,000×140＝280,000），依前
      揭說明，自得請求賠償。又上訴人自95年1月10日起聘請
      外籍女傭看護，每月支出25,938元，已如前述，準此計算
      ，上訴人自95年1月10日起至96年8月7日止所支出之看護
      費用合計491,149元（計算式為：25,938×18＋25,938×
      29/31＝491,149，小數點以下四捨五入），是上訴人就此
      部分請求賠償455,973元（即本院更字卷第25頁關於2.(3)
      所載103,752元部分及2.(4)所載352,221元部分；另參見本
      院更字卷第46、80頁所載），應予准許。
    上訴人關於看護費用得請求賠償之金額合計為763,973元
      （計算式為：28,000＋280,000＋455,973＝763,973）
  (五)關於衛浴室改裝費用部分：
  1.上訴人主張其因本件車禍經截肢後行動甚為不便，需改裝住
    家衛浴設備以利生活起居，因而支出53,333元等語，業據提
    出支出明細表、統一發票、估價單及改裝後照片為證（見原
    審卷第18、63 至65、124至128頁）。
  2.被上訴人雖抗辯此部分費用係上訴人家族就其衛浴室所為重
    新裝設工程，並非本件車禍事故所造成，且該工程之施作顯
    與上訴人所指行動不便無關等語。惟依民法第193條第1項規
    定，不法侵害他人之身體或健康者，對於被害人因此增加生
    活上之需要時，應負損害賠償責任。所謂增加生活上之需要
    ，指被害人之前無此需要，然因受侵害，始有支付此費用之
    需要而言。查上訴人於發生本件車禍之前猶行動自如，其於
    本件事故發生後，因右腿遭截肢，勢必對其日常生活起居造
    成重大影響，而為因應上訴人截肢後生活需要所進行之衛浴
    設備改裝工程，依上開說明，核屬上訴人因本件車禍受傷致
    增加生活上需要所支出之必要費用。是上訴人就此部分所支
    出之費用53,333元請求賠償，亦屬有據。
  (六)關於行動輔助設備費用部分：
  1.上訴人主張因其受傷遭截肢致行動甚為不便，需裝設義肢及
    使用枴杖、輪椅等輔助設備，因而支出158,650元等語，業
    據提出支出明細表、診斷證明書、統一發票、訂製單、材料
    明細單及台北市身心障礙者生活輔助器具費用補助標準表為
    證（見原審卷第18、19、66至91頁）；被上訴人就其中枴杖
    1,000元、枴杖椅650元及輪椅5,000元部分不爭執（見原審
    卷第107頁），惟抗辯上訴人裝設義肢所支出152,000元部分
    則無必要等語。查萬芳醫院於95年11月10日出具之診斷證明
    書上「醫師囑言」欄記載：「宜裝設義肢及需人照顧」（見
    原審卷第182頁），足見上訴人經截肢後有裝設義肢之必要
    。是上訴人就此部分所支出之費用合計158,650元，自得請
    求賠償。
  2.上訴人另主張其所使用之義肢與輪椅每3年需更換1次，爰請
    求1次給付將來待支出之義肢與輪椅更換費用336,579元等語
    ；被上訴人則抗辯上訴人已傷癒，已無再支出此部分費用之
    必要等語。經查依台灣義肢裝具學會於95年11月8日以（95
    ）義肢（川）字第50號函覆：「一隻膝上義肢的壽命長短，
    則要參考每位患者的身高、體重，使用率及平時的維護程度
    而定，不過，按照過去的經驗，義肢的平均壽命通常約在3
    年左右」（見原審卷第174頁），是上訴人主張其所使用之
    義肢與輪椅每3年需更換1次，洵屬有據。則參酌上訴人所支
    出上開義肢與輪椅之價格，以義肢16萬元、輪椅2,500元計
    算（均得使用3年），上訴人就此部分平均每月須支出之費
    用為4,513元（計算式為：〈160,000＋2,500〉÷3÷12＝
    4513，小數點以下捨去）。而上訴人係自94年10月21日開始
    使用義肢，已如前述，其至97年10月21日始需更換義肢，而
    得請求上開費用，又上訴人係17年9月4日生，於94年8月7日
    發生本件事故時年滿76歲，依93年台灣地區簡易生命表，女
    性平均餘命為10.51年（見原審卷第95頁），即126.12月（
    12×10.51=126.12），經扣除事故發生至更換義肢及輪椅之
    月數38.47月（94年8月7日至97年10月21日），上訴人得請
    求賠償87.65月之費用，以霍夫曼計算方式扣除中間利息，
    上訴人得請求1次給付336,579元（參見原審卷第15頁）。
  3.上訴人關於行動輔助設備費用得請求賠償之金額合計為495,
    229元（計算式為：158,650＋336,579＝495,229）
  (七)關於非財產上損害之慰撫金部分：
  1.按受僱人因執行職務，不法侵害他人之權利者，被害人受有
    非財產上之損害，請求受僱人及其僱用人連帶賠償相當金額
    之慰撫金時，法院對於慰撫金之量定，應斟酌該受僱人及應
    負連帶賠償責任之僱用人，並被害人之身分、地位及經濟狀
    況等關係定之，不得僅以被害人與實施侵權行為之受僱人之
    資力為衡量之標準（最高法院76年台上字第1908號判例意旨
    參照）。
  2.查上訴人於本件事故發生時雖年逾76歲，然身體尚屬硬朗，
    正值含飴弄孫享受天倫之樂之際，其因本件車禍受傷截肢後
    ，行動甚為不便，堪認其所受身體及精神上之痛苦甚鉅，自
    得請求賠償慰撫金。爰斟酌上訴人所受傷害程度，甲○○為
    高中畢業，現年42歲，為職業司機；欣欣客運公司為大眾運
    輸公司，公司資本總額達295,837,000元（見發回前本院卷
    第40頁）等一切情狀後，認上訴人請求賠償非財產上損害之
    慰撫金以80萬元為適當。
  (八)依上所述，上訴人原得請求賠償之金額合計為2,151,504元
    （計算式為：36,639＋715＋1,615＋763,973＋53,333＋495
    ,229＋800,000＝2,151,504）。惟按保險人依強制汽車責任
    保險法規定所為之保險給付，視為被保險人損害賠償金額之
    一部分；被保險人受賠償請求時，得扣除之，強制汽車責任
    保險法第32條定有明文。查上訴人已領取強制汽車責任險保
    險金878,417元，有保險賠款電匯同意書為證（見發回前本
    院卷第151頁背面），復為上訴人所不爭執，依上開規定，
    應自本件請求金額中扣除。則經扣減後，上訴人請求被上訴
    人連帶賠償之金額為1,273,087元（計算式為：2,151,504－
    878,417＝1,273,087）。
七、末按依消費者保護法所提之訴訟，因企業經營者之故意所致
    之損害，消費者得請求損害額三倍以下之懲罰性賠償金；但
    因過失所致之損害，得請求損害額一倍以下之懲罰性賠償金
    ，同法第51條定有明文。上訴人主張欣欣客運公司係專營台
    北市公共車業兼營公路汽車（長途）客運業之大眾運輸公司
    ，屬消費者保護法第2條第2款所定提供服務之企業經營者，
    而上訴人於本件車禍發生時，基於搭乘公車之主觀意思，客
    觀上亦已搭上公車，自屬以消費為目的而接受服務之消費者
    ，上訴人因甲○○之過失行為受有損害，自得依前揭規定請
    求欣欣客運公司賠償250萬元之懲罰性賠償金等語；惟為欣
    欣客運公司所否認，並抗辯本件事故發生當時，上訴人並未
    搭上公車，非屬欣欣客運公司之消費者等語。經查上訴人雖
    於上開刑事訴訟審理中陳稱：其於事發當時係剛踏上系爭大
    客車階梯1階後，車子即啟動，其便從公車上摔倒下來，而
    一摔下來即遭該公車右後車輪碾過受傷等語（見原法院94年
    交易字第528號刑事案卷第49頁）。然倘依上訴人所述情節
    ，上訴人當時已踏上公車階梯1階後，因公車啟動而摔出車
    外，則該車內之乘客應能即時察覺而提醒甲○○暫緩起動，
    當不致於在上訴人遭該公車右後車輪碾過後始發現並呼喊甲
    ○○停車；且當時系爭大客車係停於人行道旁溝蓋附近，已
    如前述，倘上訴人係自車上摔落地面致遭該公車右後車輪碾
    過，照理上訴人之身體會因撞擊地面致受有擦撞傷等傷害，
    然上訴人除右小腿因遭公車右後輪輾過受傷外，並無其他傷
    害，依其情形，實難認上訴人所為上開主張為實在。又據證
    人簡松木於上開刑事訴訟審理中證稱：「（當初）我沒有看
    到（該婦人是要上車，還是要追上一台公車），我只看到該
    婦人被壓到腳，我看到這台公車時，公車後面（車門）已經
    關上」，「沒有看到（被害人上車）」等語（見原法院94年
    交易字第528號卷第74頁）；且系爭大客車設有「後門未關
    妥車輛無法起步」設備，經台北市車輛行車事故鑑定委員會
    於95年1月10日會同台北市政府政府警察局交通警察大隊代
    表進行會勘並實地操作結果，該公車之上開設備運作正常，
    另依欣欣客運公司所提供系爭大客車於肇事當日之一級保養
    檢查表及肇事當月之二級保養實施表所示，系爭大客車之車
    門感應器作用為正常狀態，亦有系爭鑑定意見書可稽（見原
    審卷第12 2頁）；雖上開設備因訊號傳送之時間差，仍有未
    能及時同步運作之情形（見原審卷第122頁），然衡情應僅
    係些微秒差，是系爭大客車在上開設備正常運作下，應無發
    生車門未關妥即可行駛並將已上車之乘客摔落車外之可能。
    至上訴人雖在上開刑事訴訟審理中提出欣欣客運公司所屬其
    他4輛營業大客車在本件肇事地點前，於尚未關妥右後車門
    即駛離之照片及光碟資料（見原法院94年交易字第528號卷
    第56至65頁），然此充其量僅能證明欣欣客運公司所屬部分
    大客車在未關妥車門前猶能啟動行駛之事實，尚不能據此即
    足證明甲○○駕駛系爭大客車於肇事當時確未關妥右後車門
    即啟駛，致當時已踏上系爭大客車階梯之上訴人自車上摔落
    車外之事實。則上訴人既無法證明其於本件事發當時係搭乘
    系爭大客車之乘客，其主張與欣欣客運公司間成立消費關係
    ，即不足取。是上訴人依消費者保護法第51條規定，請求欣
    欣客運公司給付250萬元之懲罰性賠償金，自屬無據。
八、綜上所述，上訴人依侵權行為之法則，請求被上訴人連帶給
    付1,273,087元 (含已判決確定之536,714元），及自起訴狀
    繕本送達翌日即95年1月25日（見原法院94年度交附民字第
    188號卷第3、4頁）起算之法定遲延利息，為有理由，應予
    准許；其逾此範圍之請求為無理由，不應准許。從而，原審
    就上開應予准許部分所為上訴人敗訴判決部分（即被上訴人
    應再連帶給付上訴人158,731元本息部分），自有未洽，上
    訴意旨指摘原判決此部分為不當，求予廢棄改判，為有理由
    ，應予准許；至上開不應准許部分，原審所為上訴人敗訴之
    判決，核無違誤，上訴意旨指摘原判決此部分為不當，亦求
    予廢棄改判，並為訴之追加，均為有理由，應予駁回。又上
    訴人勝訴部分，核其訴訟標的金額未逾150萬元，被上訴人
    就此部分不得上訴第三審，是就此部分無為假執行宣告之必
    要；至上訴人敗訴部分，其假執行之聲請即失所附麗，不應
    准許。
九、兩造其餘之攻擊或防禦方法及未經援用之證據，經本院斟酌
    後，認為均不足以影響本判決之結果，自無逐一詳予論駁之
    必要。
十、據上論結，本件上訴為一部有理由，一部無理由，上訴人所
    為訴之追加為無理由，依民事訴訟法第449條第1項、第450
    條、第78條、第79條、第85條第2項，判決如主文。
中    華    民    國    97    年    12    月    2     日
                    民事第四庭
                        審判長法  官  張劍男
                              法  官  陳靜芬
                              法  官  彭昭芬
正本係照原本作成。
被上訴人不得上訴。
上訴人如不服本判決，應於收受送達後20日內向本院提出上訴書
狀，其未表明上訴理由者，應於提出上訴後20日內向本院補提理
由書狀（均須按他造當事人之人數附繕本）上訴時應提出委任律
師或具有律師資格之人之委任狀；委任有律師資格者，另應附具
律師資格證書及釋明委任人與受任人有民事訴訟法第466條之1第
1項但書或第2項（詳附註）所定關係之釋明文書影本。
中    華    民    國    97    年    12    月    8     日
                              書記官  丁華平
附註：
民事訴訟法第466條之1（第1項、第2項）：
對於第二審判決上訴，上訴人應委任律師為訴訟代理人。但上訴
人或其他法定代理人具有律師資格者，不在此限。
上訴人之配偶、三親等內之血親、二親等內之姻親，或上訴人為
法人、中央或地方機關時，其所屬專任人員具有律師資格並經法
院認為適當者，亦得為第三審訴訟代理人。


司法院資訊處製作；財團法人民間司法改革基金會備份。
